【裁判字號】    85,台上,2545
【裁判日期】    850523
【裁判案由】    誣告
【裁判全文】
最高法院刑事判決                              八十五年度台上字第二五四五號
    上訴人  吳正雄
    被  告  甲○○
右上訴人因自訴被告誣告案件，不服台灣高等法院台南分院中華民國八十四年十月十
九日第二審判決（八十四年度上訴字第一三一八號，自訴案號：台灣台南地方法院八
十四 年度自字第八十五號），提起上訴，本院判決如左：
    主  文
原判決撤銷，發回台灣高等法院台南分院。
    理  由
本件原判決以上訴人吳正雄在第一審之自訴意旨略稱：被告甲○○與上訴人係交往多
年朋友，於民國八十一年間，在中國大陸廣東省東莞地區開設工廠，明知(一)於民國八
十二年一月十日所持交上訴人之新台幣（下同）八十萬元，係其投資於案外人周繼盛
在福建省福清市之購地款，參與者原為上訴人與蔡天財、陳正中、周繼盛四人，每人
各占百分之廿五出資比例，其係隱名投資於陳正中股份內，佔百分之十出資比例，且
此項投資非上訴人所邀集。(二)其與上訴人及陳森湖、蔡天財共同委託大陸方面代表林
蕙萍，出面購買廣東省增城縣三江鎮土地，上訴人確有購買該地，其與林蕙萍熟識，
亦曾親自看過該土地，且在該增城縣設有「增城縣三江金輝製衣廠」，由其擔任法定
代理人，上訴人確有以其前所持交之八十萬元，用以購買三江鎮土地。(三)其於民國八
十二年四月十二日所持交之五十萬元，係合夥購買大陸「單屋管理區」之土地價金，
上訴人已付出人民幣七十萬元，並由上訴人委其以所經營之喜美食品有限公司名義，
將土地款人民幣五十二萬二千七百六十五元，交「石碣單屋管理區」收受，上訴人
確有依法購地。(四)其於民國八十二年六月廿一日所持交之五十萬元、及同年八月二日
所持交之一百七十萬元，暨另持交之現金六萬元，合計二百二十六萬元，亦係其與上
訴人及陳森湖、蔡天財合買「東莞市石排鎮中坑管理區」土地之價款，上訴人已分別
以億因建設有限公司及高師企業有限公司名義，與東莞市石排鎮中坑管理區簽訂合約
書，且已支付辦證費人民幣六十二萬元，其為配合將來以公司名義取得土地，亦設有
「泰宇有限公司」，上訴人亦已依約購買土地，並無任何不實等情。詎其意圖使上訴
人受刑事處分，竟於民國八十二年十二月廿七日，具狀向臺灣臺南地方法院自訴稱：
上訴人向其陸續取得四百三十六萬元後，將近一年毫無購地建屋情事，屢經催促亦均
支吾其詞，因認上訴人涉犯有刑法第三百卅九條第一項之詐欺罪嫌。嗣該詐欺案件經
原審以八十三年度上易字第一三五七號判決上訴人無罪確定，因認被告有犯刑法第一
百六十九條第一項之誣告罪嫌云云。經審理結果，認不能證明被告犯罪，因而撤銷第
一審論處被告誣告罪刑，改判諭知被告無罪，固非無見。
惟按刑法上之誣告罪，本不限於所告事實全屬虛偽時，始能成立，倘所告事實之一部
分係出於故意虛構，仍不得謂非誣告。查上訴人在第一審指訴(一)福建省福清市土地，
係案外人周繼盛購買，由上訴人與蔡天財、陳正中加入合夥，被告出資隱名在陳正中
股份內，約占十分之一，已經證人周繼盛在前開詐欺案件中證實，非上訴人購地，又
被告所交付八十萬元中之二十萬元，係向上訴人購買喜美食品有限公司之部分款，非
全屬購地款，其謂上訴人以購地為由，向其騙取八十萬元，自屬捏造（見第一審卷五
十六頁背面、五十七頁）。(二)上訴人與被告及陳森湖、蔡天財合購廣東省增城縣三江
鎮土地，係由四人共同委託大陸地區人民林蕙萍為代理人，代向大陸當局申購，此項
委任代理，並經廣東省東莞市公證處公證，被告亦親自前往，有公證書影本附卷可證
（見第一審卷六十至六十三頁），被告謂上訴人假藉買地向其騙取八十萬元，顯為誣
告。(三)上訴人與被告共同出資購買「石碣單屋管理區」土地，被告曾受上訴人之託，
將土地款人民幣五十二萬二千七百六十五元，以被告經營之喜美食品有限公司名義，
經由中國銀行東莞分行交大陸石碣管理區收受，有該銀行進帳單影本附卷可憑（見
第一審卷十九頁），被告既親自繳交土地款，明知有購地事實，竟仍指上訴人未買地
而詐騙其金錢，當然為虛構事實誣告（見第一審卷五十七頁背面）。上訴人上開指訴
，為何不足採取﹖原判決恝置不論，遽認被告無誣告故意，難謂無理由不備之違法。
上訴意旨指摘原判決不當，非全無理由，應認有發回更審之原因。
據上論結，應依刑事訴訟法第三百九十七條、第四百零一條，判決如主文。
中      華      民      國    八十五    年      五      月    二十三    日
                              最高法院刑事第九庭
                                  審判長法官  謝  家  鶴
                                        法官  羅  一  宇
                                        法官  吳  昭  瑩
                                        法官  花  滿  堂
                                        法官  陳  世  淙
      右正本證明與原本無異
                                              書  記  官
中      華      民      國    八十五    年      五      月    二十九    日


司法院資訊處製作；財團法人民間司法改革基金會備份。
